臺灣高等法院高雄分院民事判決　九十二年度上字第七三號
　　　上　訴　人　丙○○
　　　　　　　　　甲○○
　　　被 上 訴人　乙○○
　　　訴訟代理人　林榮和律師
當事人間請求清償債務事件，上訴人對於民國九十二年三月十一日臺灣屏東地方法院
九十一年度訴字第八二０號第一審判決提起上訴，本院於九十三年五月五日言詞辯論
終結，判決如下：
    主    　文
原判決關於命上訴人丙○○、甲○○各給付超過新台幣柒拾萬仟佰拾元及
其利息部分，及該部分假執行之宣告，暨訴訟費用之裁判均廢棄。
右開廢棄部分，被上訴人在第一審之訴及其假執行之聲請均駁回。
其餘上訴駁回。
第一、二審訴訟費用由上訴人負擔二分之一，餘由被上訴人負擔。
    事實及理由
一、本件被上訴人起訴主張：兩造之母楊招娣於民國八十二年五月十五日提供楊招娣
    所有坐落屏東縣高樹鄉○○段第二二一號土地及同鄉○○段第一四六號土地，設
    定扺押權向屏東縣高樹鄉農會借款新台幣（下同）一千四百三十萬元，並由兩造
    之父陳其龍擔任連帶保證人。嗣由被上訴人償還其中本息八十四萬四千八百七十
    元。楊招娣於九十年九月十八日死亡後，僅由兩造繼承，其餘繼承人均拋棄繼承
    。楊招娣於死亡時尚欠屏東縣高樹鄉農會本金一千三百五十萬元借款未還，屏東
    縣高樹鄉農會之承受人台灣土地銀行乃以兩造為連帶債務人，拍賣被上訴人所有
    坐落屏東縣高樹鄉○○段一四七地號土地（以下簡稱系爭土地），拍賣價款為三
    百四十五萬元。依民法第三百十二條前段之規定，被上訴人於清償之限度內承受
    債權人之權利，故被上訴人得依民法第三百十二條前段、第二百八十條規定向上
    訴人各求償八十四萬四千八百七十元及三百四十五萬元中之三分之一即一百四十
    三萬一千六百二十三元（844870+0000000=0000000,0000000/3=0000000，小數點
    以下四捨五入），及自起訴狀繕本送達翌日起至清償日止按年息百分之五計算之
    利息等語。（原審判決被上訴人全部勝訴）於本院聲明：求為判決：（一）上訴
    駁回。（二）第二審訴訟費用由上訴人負擔。
二、上訴人則以：系爭土地係兩造之外祖父楊阿祥信託登記在被上訴人名下，應屬祖
    產，並非被上訴人單獨所有，其為屏東縣高樹鄉農會之承受人台灣土地銀行聲請
    查封拍賣，應屬兩造之損失，被上訴人不能向上訴人請求分擔損失。又兩造之母
    楊招娣向屏東縣高樹鄉農會抵押借款一千四百三十萬元，被上訴人向楊招娣借貸
    其中之一百二十五萬元，其餘款項則由訴外人陳文雄所借用。八十六年間，因口
    蹄疫事件，兩造之父陳其龍向屏東縣高樹鄉農會辦理紓困優惠貸款八十萬元後，
    先轉清償上開被上訴人所借用一百二十五萬元中之八十萬元，故楊招娣尚欠屏東
    縣高樹鄉農會之貸款金額為一千三百五十萬元。嗣被上訴人又向楊招娣借款八十
    萬元，並由陳文雄交付八十萬元予被上訴人，當時約定由被上訴人繳納上開陳其
    龍向屏東縣高樹鄉農會所借貸八十萬元之本息，故被上訴人清償上開陳其龍之貸
    款八十萬元及其利息共計八十四萬四千八百七十元係為自己償還，而非為兩造之
    父或母償還，自不得請求上訴人共同平均負擔。另被上訴人向楊招娣借貸一百二
    十五萬元，迄今尚未清償，上訴人亦得主張扺銷等語置辯。上訴聲明：求為判決
    ：（一）原判決廢棄。（二）被上訴人在第一審之訴及其假執行之聲請均駁回。
    （三）第一、二審訴訟費用由被上訴人負擔。（四）如受不利之判決，請准上訴
    人提供擔保免為假執行。
三、兩造不爭執事項：（一）兩造之母楊招娣死亡後，僅由兩造共同繼承，其餘繼承
    人均已拋棄繼承。（二）系爭土地原為兩造之外祖父楊阿祥所有，楊阿祥於昭和
    十四年七月三日（即民國二十八年七月三日）死亡，而系爭土地係於昭和十四年
    十一月二日（即民國二十八年十一月二日），因昭和十四年七月三日之繼承，而
    登記在被上訴人名下（有戶籍謄本及土地謄本在卷可稽，見本院卷第一０八頁、
    第一０五頁）。（三）被上訴人乙○○分別於八十七年六月一日及九十年六月二
    十七日，向屏東縣高樹鄉農會償還陳其龍紓困優惠貸款之本息共計八十四萬四千
    八百七十元。（四）楊招娣於生前尚欠屏東縣高樹鄉農會一千三百五十萬元貸款
    未清償，嗣屏東縣高樹鄉農會為台灣土地銀行所承受，台灣土地銀行遂聲請查封
    拍賣系爭土地，拍賣價款為三百四十五萬元。（五）八十五年十一月二十八日，
    被上訴人及訴外人陳文雄（即被上訴人之弟、上訴人之兄）因前開楊招娣向高樹
    鄉農會借貸事，共同簽立切結書予兩造之父母陳其龍及楊招娣（以下簡稱系爭切
    結書），其上記載：「一、陳文雄使用金額新台幣壹仟佰零伍萬元正。二、乙
    ○○使用金額新台幣壹佰貳拾伍萬元正。」。（六）被上訴人乙○○因配合農政
    單位所推動養豬離牧政策，完成拆除位於屏東縣高樹鄉○○段二二一、二二二、
    二二三及二二四號土地上之畜舍，而於八十八年八月五日向屏東縣政府領取補償
    金二百三十六萬零七百九十六元；因所拆除畜舍位於行政院環保署八十九年公告
    飲用水水源水質保護綱要計劃執行範圍內，而於九十年六月二十六日領取補償費
    一百二十一萬二千六百三十六元；因拆除位於屏東縣高樹鄉○○段一四六、一四
    七號土地上之養豬場，而於九十年四月十三日領取拆除補償費三十七萬六千二百
    四十元。上開三筆補償金（以下簡稱系爭補償金）合計為三百九十四萬九千六百
    七十二元，被上訴人領取日期均在楊招娣死亡之前。
四、兩造所爭執之事項：（一）系爭土地是否兩造之外祖父信託登記在被上訴人名下
    ？抑被上訴人單獨所有？（二）被上訴人所領取之系爭補償金係三百九十四萬九
    千六百七十二元抑五百萬餘元？系爭補償金應由兩造共同領取抑由被上訴人單獨
    領取即可？（三）被上訴人償還屏東縣高樹鄉農會之本息八十四萬四千八百七十
    元部分，得否請求上訴人共同平均負擔？（四）兩造之被繼承人楊招娣曾向屏東
    縣高樹鄉農會借款，被上訴人是否曾向楊招娣借走其中之一百二十五萬元？就此
    一百二十五萬元，是否應先從系爭土地之拍賣價款扣除後，就剩餘部分再請求上
    訴人共同平均分擔？茲就此爭執點分述如下：
（一）系爭土地是否兩造之外祖父信託登記在被上訴人名下？
      系爭土地原為兩造之外祖父楊阿祥所有，楊阿祥於民國二十八年七月三日死亡
      ，系爭土地係於民國二十八年十一月二日以繼承為由登記在被上訴人名下，而
      上訴人丙○○、甲○○係分別於四十五年十一月十四日、四十八年十月二十日
      生，有戶籍本在卷可稽（見原審卷第二六頁背面），準此，上訴人於其外祖父
      楊阿祥過世時，尚未出生，是系爭土地係因繼承而登記為被上訴人單獨所有乙
      節，應堪認定。上訴人辯稱系爭土地係兩造之外祖父楊阿祥信託登記在被上訴
      人名下，應屬祖產，並非被上訴人單獨所有，其為台灣土地銀行聲請查封拍賣
      ，應屬兩造之損失，被上訴人不能向上訴人請求分擔損失云云，不足採信。上
      訴人主張系爭土地係其所有，台灣土地銀行拍賣系爭土地得款三百四十五萬元
      ，作為清償兩造被繼承人楊招娣之債務，其自得分別向上訴人請求給付三百四
      十五萬元中之三分之一等情，即屬有據，應予准許。
（二）被上訴人所領取之系爭補償金係三百九十四萬九千六百七十二元抑五百萬餘元
      ？系爭補償金應由兩造共同領取抑由被上訴人單獨領取即可？
　　1.上訴人主張被上訴人總共領取補償金五百餘萬元云云，為被上訴人所否認。經
　　　本院向屏東縣政府函查結果，被上訴人總共領取系爭補償金三筆，金額合計為
　　　三百九十四萬九千六百七十二元等情，有屏東縣政府致本院函二紙在卷可參（
　　　見本院卷第一一五頁、一四一頁），而上訴人就超過三百九十四萬九千六百七
　　　十二元部分，又未能舉證證明，是其上開主張，不足探信。
    2.上訴人主張系爭補償金應由兩造共同領取云云，為被上訴人所否認，辯稱：應
    　由其個人領取即可等語。查，本院向屏東縣政府函查系爭補償金之申領人，經
    　該縣政府函覆稱：「至於該場是否需與丙○○、甲○○、陳文雄共同具名申請
　　　乙節，因離牧申辦對象為畜養戶，經查相關登記資料僅登載乙○○君乙名，故
　　　由楊君提出申辦無誤。」，有該函文在卷可稽（見本院卷第一一五頁），足見
　　　系爭補償金由被上訴人個人單獨申領即可，應為其個人所有，且被上訴人申領
　　　系爭補償金日期均在楊招娣死亡之前，顯與兩造之被繼承人楊招娣之遺產無關
　　　，故上訴人主張系爭補償金應由兩造共同領取及均分，就其等應分得部分主張
　　　扺銷本件債務云云，不足採信。
（三）被上訴人償還兩造之父陳其龍向屏東縣高樹鄉農會辦理紓困優惠貸款八十萬元
      之本息八十四萬四千八百七十元部分，得否請求上訴人共同平均負擔？
      依證人陳文雄於原審及本院證稱：被上訴人總共向兩造之母楊招娣借款二百零
      五萬元，先是借款一百二十五萬元，嗣由兩造之父陳其龍向屏東縣高樹鄉農會
      辦理口蹄疫紓困優惠貸款八十萬元後轉清償上開一百二十五萬元中之八十萬元
      。後來，被上訴人又向其母楊招娣借款八十萬元，由其將八十萬元交給被上訴
      人，被上訴人所償還八十四萬四千八百七十元即係陳其龍向屏東縣高樹鄉農會
      所借之上開口蹄疫紓困優惠貸款本息，此筆紓困貸款既係被上訴人拿去用，自
      應由被上訴人償還等語（見原審卷第六七、八三頁，本院卷第一五一頁），且
      證人即被上訴人之女婿李欣龍於原審證稱：被上訴人曾向陳文雄拿八十萬元，
      被上訴人遂簽發八十萬元之本票予陳文雄，本票後來撕掉了，本件有爭執的應
      祇有一百二十五萬元等情（見原審卷第六八頁），準此，被上訴人將其父陳其
      龍所貸得之口蹄疫紓困優惠貸款八十萬元，轉清償其向楊招娣所借用之上開一
      百二十五萬元中之八十萬元，則其向屏東縣高樹鄉農會清償上開陳其龍之口蹄
      疫紓困優惠貸款本息八十四萬四千八百七十元，仍係清償其本身積欠陳其龍之
      債務，自不得向上訴人請求共同平均負擔，是被上訴人請求上訴人二人與伊平
      均負擔八十四萬四千八百七十元即二十八萬一千六百二十三元云云，即屬無據
      。至於證人鍾郡林於原審雖證稱：陳其龍借貸口蹄疫紓困貸款八十萬元，但實
      際並未領走，而係直接拿去清償一千多萬元的貸款（即指楊招娣之貸款），乙
      ○○事後有拿八十萬元去償還上開紓困貸款等語，惟其當時是在屏東縣高樹鄉
      農會任職而知悉上開事實，就被上訴人與其父母間之借貸關係來龍去脈則未能
      明瞭，故其證詞僅能證明陳其龍向屏東縣高樹鄉農會借貸之口蹄疫紓困貸款，
      其本息係由被上訴人清償而已，尚不能採為有利於被上訴人之證據。
（四）兩造之被繼承人楊招娣曾向屏東縣高樹鄉農會借款，被上訴人是否曾向楊招娣
      借走其中之一百二十五萬元？就此一百二十五萬元，是否應先從系爭土地之拍
      賣價款扣除後，就剩餘部分再請求上訴人共同平均分擔？
  　　依被上訴人與訴外人陳文雄所共同簽立予兩造之父母陳其龍及楊招娣之系爭切
　　　結書上記載：「乙○○使用金額新台幣壹佰貳拾伍萬元正。」，且證人陳文雄
　　　於原審及本院亦證稱：被上訴人總共向楊招娣借款二百零五萬元，其中八十萬
　　　元係以兩造之父陳其龍向屏東縣高樹鄉農會辦理口蹄疫紓困優惠貸款八十萬元
　　　轉清償，故被上訴人係向楊招娣借款一百二十五萬元，尚未清償等語，足證被
　　　上訴人確有向兩造之被繼承人楊招娣借貸一百二十五萬元尚未清償，被上訴人
　　　主張其未向楊招娣借一百二十五萬元云云，不足採信，準此，兩造共同繼承楊
　　　招娣之遺產後，上訴人自得請求被上訴人清償上開一百二十五萬元之債務。又
　　　系爭切結書上已明確記載陳文雄使用金額一千三百零五萬元，被上訴人使用一
　　　百二十五萬元，二人均在金額項下簽名，此有系爭切結書影本在卷可稽（見原
　　　審卷第五三頁），且證人陳文雄證稱：伊因疏忽而未將其中一百二十五萬元部
　　　分載明由被上訴人負責清償，該一百二十五萬元確係被上訴人向楊招娣所借等
　　　語，故甚難因系爭切結書上記載：「．．．日後利息及母金全部由陳文雄負擔
　　　償還．．．。」，即認被上訴人未向楊招娣借款一百二十五萬元，何況兩造之
　　　被繼承人楊招娣在系爭切結書上並未表示被上訴人毋庸清償上開一百二十五萬
　　　元，故亦難僅憑上開系爭切結書之記載，即認被上訴人毋庸清償上開一百二十
　　　五萬元，又依常情而言，果楊招娣向屏東縣高樹鄉農會所借貸之一千三百五十
　　　萬元均要由陳文雄負責清償，則當時何需於系爭切結書上載明被上訴人借貸之
　　　金額及要求被上訴人簽名承認？是被上訴人主張楊招娣向屏東縣高樹鄉農會借
　　　貸一千三百五十萬元，均由陳文雄使用，故陳文雄於系爭切結書表明願意負完
　　　全清償責任，縱被上訴人有向陳文雄取用一百二十五萬元，亦為陳文雄與被
　　　上訴人間之債權債務關係，上訴人不能要求扣扺云云，不足採信。
（五）按繼承人對於被繼承人之債務，負連帶責任。繼承人相互間對於被繼承人之債
      務，除另有約定外，按其應繼分比例負擔之，民法第一千零五十三條定有明文
      。查，兩造被繼承人楊招娣死亡時，尚欠屏東縣高樹鄉農會一千三百五十萬元
      ，對外應由兩造連帶負責，茲台灣土地銀行查封拍賣被上訴人所有系爭土地取
      償，拍得價款三百四十五萬元，就此三百四十五萬元應由兩造平均負擔。又因
      被上訴人尚欠楊招娣一百二十五萬元未還，被上訴人主張應先自三百四十五萬
      元中扣除上開一百二十五萬元債務後，再請求上訴人共同平均負擔等情，即屬
      有據，依此計算，被上訴人得請求上訴人給付之金額各為七十三萬三千三百三
      十三元（0000000/3=733333，小數點以下四捨五入）。
五、綜上所述，被上訴人本於民法第三百十二條前段、第二百八十條，請求上訴人各
    給付七十三萬三千三百三十三元，及自起訴狀繕本送達翌日即上訴人丙○○自九
    十一年十月三十日起，上訴人甲○○應自九十一年十一月一日起，均至清償日止
    按年息百分之五計算之利息部分，為有理由，應予准許。逾此所為請求，為無理
    由，應予駁回。原審就超過上開應准許部分，為上訴人敗訴之判決，並為假執行
    之宣告，自有未洽。上訴意旨就此部分指摘原判決不當，求予廢棄改判，為有理
    由。至於上開應准許部分，原審判命上訴人給付，並為假執行之宣告，核無違誤
    ，上訴意旨，就此部分，仍執陳詞，指摘原判決不當，求予廢棄，為無理由，應
    駁回其上訴。
六、本件事證已臻明確，兩造其餘攻擊防禦方法，本院認於判決結果不生影響，又上
    訴人請求傳訊證人陳琴嬌、李欣龍及黃強騰，本院亦認已無必要，故不再一一論
    述及傳訊，併此明。
七、據上論結，本件上訴為一部有理由，一部無理由，依民事訴訟法第四百五十條、
    第四百四十九條第一項、第七十九條、第八十五條第一項前段，判決如主文。
中　　　華　　　民　　　國　　九十三　　年　　　五　　　月　　十九　　日
                                                民事第三庭
~B1審判長法　官　張國彬
~B2      法　官　謝靜雯
~B3      法　官　鄭月霞
正本係照原本作成。
不得上訴。
中　　　華　　　民　　　國　　九十三　　年　　　五　　　月　　十九　　日
~B法院書記官　魏文常
